臺灣士林地方法院刑事判決　　　　　　　95年度易字第1111號
公　訴　人　臺灣士林地方法院檢察署檢察官
被　　　告　乙○○
　　　　　　己○○
　　　　　　戊○○
共　　　同
選任辯護人　林瑑琛律師
被　　　告　甲○○
上列被告等因偽造文書案件，經檢察官提起公訴（94年度偵字第
6364 號） ，本院判決如下：
    主  文
乙○○、己○○、戊○○、甲○○均無罪。
   理  由
一、公訴意旨略以：被告乙○○、己○○、戊○○分別為臺北市
    士林區農會（下稱士林農會）推廣股股長、推廣股組員及會
    計股前任股長，3 人在民國92年間均係士林農會從事業務之
    人，甲○○則係士林農會會員代表，4 人為取得行政院農業
    委員會（下稱農委會）92年度農村食品加工事業計畫補助款
    新臺幣（下同）85萬元，竟便宜行事，共同基於業務上登載
    不實之犯意聯絡，於92年12月22日辦理前開計畫驗收時，明
    知置於丙○臺北市○○區○○路8 巷2 號住處之切塊機及丁○○臺北市士林區○○○道○ 段221 巷3 號住處之真空包裝
    機均未裝設於前開計畫之施行地點，即甲○○之胞弟張士賢
    、張士能（2 人另經檢察官處分不起訴）所提供位於臺北市
    士林區○○路296 巷65號之土地及建物；竟將前揭切塊機、
    真空包裝機已裝設於前開計畫施行地點之不實事項，登載於
    乙○○、己○○、戊○○業務上作成之「士林區農會驗收記
    錄表」文書。因認被告乙○○、己○○、戊○○、甲○○均
    涉犯刑法第215 條業務登載不實文書罪嫌。
二、按犯罪事實應依證據認定之，無證據不得認定犯罪事實；又
    不能證明被告犯罪者，應諭知無罪之判決，刑事訴訟法第15
    4 條第2 項、第301 條第1 項分別定有明文。又事實之認定
    ，應憑證據，如未能發現相當證據，或證據不足以證明，自
    不能以推測或擬制之方法，為裁判基礎（最高法院40年臺上
    字第86號判例參照）；且認定犯罪事實所憑之證據，雖不以
    直接證據為限，間接證據亦包括在內，然而無論直接證據或
    間接證據，其為訴訟上之證明，須於通常一般之人均不致有
    所懷疑，而得確信其為真實之程度者，始得據為有罪之認定
    ，倘其證明尚未達到此一程度，而有合理之懷疑存在而無從
    使事實審法院得有罪之確信時，即應由法院為諭知被告無罪
    之判決（最高法院76年台上字第4986號判例參照）。再按行
    為非出於故意或過失者，不罰；又行為人對於構成犯罪之事
    實，明知並有意使其發生者，為故意，行為人對於構成犯罪
    之事實，預見其發生而其發生並不違反其本意者，以故意論
    ，刑法第12條第1 項、第13條亦有明文。是故意犯之行為人
    須對於客觀不法構成要件之所有行為情狀有所認識，並有決
    意實現不法構成要件之主觀心態，或有容忍、聽任構成要件
    該當結果發生之心態，始符合該犯罪之主觀構成要件，得為
    故意犯刑罰法令處罰之對象。
三、公訴人認被告4人涉犯業務登載不實罪嫌，無非以：被告四
    人於偵查時之供述、證人丙○、曹永鐸、丁○○、謝松豈之
    證詞，及士林區農會驗收記錄表、驗收時拍攝之照片3張附
    卷可證，為其論據。訊據被告乙○○、己○○、戊○○固均
    坦承於92年度農村食品加工事業計畫之士林區農會驗收記錄
    表上，登載前情，且分別至丙○住處、丁○○住處及加工處
    理廠三處驗收之事實，被告甲○○亦不否認於前述驗收記錄
    表驗收人欄簽名之事實；然均堅決否認有於上述業務上文書
    為不實登載之犯意；辯稱：被告乙○○、己○○因士林區農
    會山藥產銷聯合班之成立、集資及決議，始提出計畫申請補
    助，相關執行、變更細節均報請農委會同意後為之，並於驗
    收前函請農委會及台北市政府派員會同辦理。又上述補助計
    畫應如何驗收，並未明載於補助計畫，且計畫之執行、驗收
    本即執行單位即台北市士林區農會之權責，是被告乙○○、
    己○○、戊○○等3 名農會人員，依其等經驗及機器供實際
    使用，可隨時搬動或供班員借用之認知，分開驗收、拍照存
    證，並無登載不實之犯意；況被告4 人並未於驗收記錄表上
    登載任何機器已安裝於計畫地點或類此文字，自無故意登載
    不實可言等語。
四、經查：
  (1)行政院農委會早於91年11月11日即以農糧字第0910021216號
    函（調查局A 卷第90頁）函知台北市政府「92年度推動農村
    食品加工事業計畫」研提注意事項及細部計畫說明書格式；
    台北市政府隨於91年11月19日以北市建三字第09134692800
    號函（偵查卷第41頁）轉知台北市士林區農會申請上述計畫
    之研提注意事項及細部計畫說明書格式；此分別有各該函件
    可按。嗣台北市士林區農會陽明山山藥產銷聯合班會議因而
    於91年12月19日由農會承辦人己○○報告「經各班統計調查
    班員踴躍參加，與多位班長討論，農會將為各班員研提加工
    計畫，... 加工處理廠搭建費由計畫補助，器具因迫切需要
    可先購買後，配合款由班員共同集資支付每股10000 元共計
    0000000 元，補助款由班員共同集資墊付，待計畫通過補助
    款撥下，再補憑證驗收核銷」等情，有該山藥產銷聯合班會
    議記錄可考（偵查卷第39頁）。從而丁○○乃由聯合產銷班
    新安示範班墊款，於92年4 月22日向簡隆企業有限公司購置
    真空包裝機，於92年5 月1 日安裝試車，並於92年6 月25日
    指示簡隆企業有限公司開立買受人為「陽明山山藥聯合產銷
    班」之統一發票，供台北市士林區農會憑為核銷之會計憑證
    ，此據證人高銘聰於調查時證述明確（調查局A 卷第21、22
    頁），並據證人丁○○到庭證述新安班出資購買真空包裝機
    及廠商開立買受人為「陽明山山藥聯合產銷班」之統一發票
    等情屬實（本院卷第186 頁），且有買賣合約書、簡隆企業
    有限公司試車報告單、出貨單、統一發票（調查局A 卷第25
    至29頁）、士林區農會開支請示單（真空包裝機）、付款單
    支出傳票（調查A 卷第114 、115 、116 頁）附卷可稽。參
    以：丁○○於台北市士林區農會人員乙○○、己○○、戊○○於92年12月22日前往丁○○住處驗收真空包裝機時，丁○○亦配合提供機器拍照驗收，此據證人丁○○自承：農會說
    要補助，所以要拍照等語甚詳（本院卷第189 頁），並有丁○○參與合照之驗收情形相片在卷可考（調查局A 卷第141
    頁）。是客觀上已足使人信其有提供真空包裝機供本件推動
    農村食品加工事業計畫之用並配合驗收之意，從而被告乙○○、己○○、戊○○、會同甲○○對之驗收，並於驗收記錄
    表簽名，尚難認自始有明知非本件計畫預算項目，而故為不
    實登載之犯意。至丁○○於提供統一發票、配合驗收後，雖
    主張：將真空包裝機提供全體聯合班班員使用之補助款僅75
    000 元，新安班將受有損失，而拒絕接受補助等語（偵查卷
    第135 頁、本院卷第188 頁）；然被告等於驗收時，業因丁○○之客觀作為，認前述真空包裝機為預算項目中供本案計
    畫使用之機具，業如前述，是丁○○事後權衡補助款多寡所
    為拒絕接受補助之決定，仍無足認定對被告不利之事實。
  (2)至本案驗收之切塊機，雖由丙○於91年12月17日即行購買，
    此據證人丙○證述明確（調查局A卷第67頁、本院卷第181頁
    。然此係因農會人員於91年11月間提及加工計畫，尚無經費
    ，要求（產銷聯合班）先集資購買，待補助款撥放後再核銷
    ，始由產銷聯合班先行出資購買本案驗收之切塊機，且原期
    望該機具可獲補助，然嗣因未取得統一發票而未果等情，業
    據證人丙○於偵查及本院審理時到庭證述明確（偵查卷第
    133、134頁、本院卷第181、182、183頁），核與被告己○○所供情節相符；顯見丙○出面購得切塊機，原亦有供實施
    本件推動農村食品加工事業計畫之用、並接受補助之意。且
    台北市士林區農會人員乙○○、己○○、戊○○會同甲○○
    於92年12月22日前往丙○住處驗收前述切塊機時，丙○並未
    拒絕以該機具驗收、申請補助，且配和驗收拍照，此為證人
    丙○所不爭（本院卷第182頁），並有丙○、丁○○等人到
    場驗收合照相片在卷可憑（調查局A 卷第141 頁）。是驗收
    時被告4 人依前述客觀事態，認放置丙○住處之切塊機，係
    為實施「92年度推動農村食品加工事業計畫」而提供農友使
    用之機具，並對之驗收，尚難認有明知為不實之主觀犯意。
  (3)台北市士林區農會提出之「行政院農業委員會農業發展計畫
    92年度細部計畫說明書」（本院卷第74頁以下），固列有相
    關設備費用預算項目，包括初級加工處理廠、切塊機、真空
    包裝機、加工操作台、清洗設備等（本院卷第76、80頁）；
    惟並未明示切塊機、真空包裝機等機器必須設置於初級加工
    處理廠內，此有前述「行政院農業委員會農業發展計畫92年
    度細部計畫說明書」在卷可按。參以：農委會92年度農村食
    品加工事業計畫迄於92年10月27日始經士林區農會決議變更
    設置地點，改由被告甲○○協助完成計畫，提供土地設置初
    級加工處理廠，此有92年度士林區農會山藥聯合產銷班92年
    10月27日會議記錄在卷可按（偵查卷第60頁）；然本案於92
    年12月22日拍照驗收之真空包裝機、切塊機於此前即分別於
    92年4月22日、91年12月17日購置並提供農友使用，業如前
    述，益見該二機器本可為踐行92年度推動農村食品加工事業
    計畫之目的，於加工處理廠外之場所單獨使用。從而被告乙○○、己○○、戊○○等台北市士林區農會承辦人，依上開
    計畫實施目的及山藥產銷聯合班會員使用機器之實際情形，
    就計畫書所列場地、機械設備分別驗收，實難謂其有故意於
    驗收記錄表為不實登載之犯意。
  (4)再依「士林區農會驗收記錄表」記載情形觀之，紀錄人即被
    告己○○於驗收記錄欄第1行記載「經92年12月22日會勘，
    現場初級加工廠面積50坪」，自第2行起載明「切塊機1台、
    操作台1坪、清洗設備2組、真空包裝機1台、搬運台車4台，
    經會計潘股長、推廣陳股長及己○○與農友一致認可」等詞
    ，客觀上並未故意記載與事實不符之相關機器裝設於加工廠
    或同地驗收等相類文字，此有士林區農會驗收記錄表在卷可
    按（調查局A卷第113頁）。且本案驗收之目的在確認「行政
    院農業委員會農業發展計畫92年度細部計畫說明書」中所列
    初級加工處理廠、切塊機、真空包裝機、加工操作台、清洗
    設備等預算項目是否確已依預算內容執行，是本件台北市士
    林區農會承辦人員依其執行驗收業務所憑之「士林區農會營
    繕財物採購處分要點」第四項第九點第二款規定（本院卷第
    63頁），針對「本案預算各項目」項逐一點檢，並於驗收記
    錄表「逐項」記載相關預算項目已經認可；縱未於驗收記錄
    表明確記載初級加工廠、切塊機、真空包裝機「於三地分別
    驗收」之事，客觀上亦無足認係故為不實登載。
五、綜上所述，依現存卷證資料，尚難認被告4 人自始明知放置
    丙○、丁○○住處之切塊機及真空包裝機非本案計畫預算項
    目之機具，而故意對之驗收並為不實登載，難認其等有於業
    務上文書登載不實之犯意聯絡；且驗收記錄表復未故意記載
    與事實不符之相關機器裝設於加工廠或同地驗收等相類文字
    ，客觀上尚無從認其依機具項目逐項記載認可驗收，有何不
    實可言。此外，復查無其他積極證據足資證明被告乙○○、
    己○○、戊○○、甲○○有於上述驗收記錄表為不實登載之
    主觀犯意及客觀犯行，揆諸前開說明，應為被告4 人無罪之
    諭知。
六、至被告甲○○為領取補助款，而委請廠商開立不實金額之收
    據，充為核銷之會計憑證一節，業據被告甲○○於本院96年
    7 月25日審理期日自承：補助款只補助支出金額的一半，但
    為了要領到足額的錢，所以就多開另一半的金額等語甚詳（
    本院卷第238 頁），並據證人闕鴻樑於調查時陳證明確（調
    查局A 卷第39至41頁），且有憲昌白鐵行開立收據（調查局
    B 卷第51至72頁）、元園國際開發有限公司（負責人張士能
    ）開立之統一發票（調查局B 卷第75至77頁）在卷可按，是
    被告甲○○涉犯商業會計法第71條第1 款罪嫌、及以不實會
    計憑證詐領補助款罪嫌之犯罪事實（均未據原檢察官審究）
    ，應由檢察官另行分案偵辦，附此說明。
據上論斷，應依刑事訴訟法第301條第1項，判決如主文。
本案經檢察官林在培到庭執行職務
中　　華　　民　　國　　96　　年　　8 　　月　　15　　日
                  刑事第四庭審判長法  官    杜惠錦
                                  法  官    梁哲瑋
                                  法  官    朱瑞娟
以上正本證明與原本無異。
如不服本判決，應於判決送達後10日內，向本院提出上訴狀。
                                  書記官    賴麗容
中　　華　　民　　國　　96　　年　　8 　　月　　15　　日
